ACORDAO-COMPLETO-2590500

ACÓRDÃO 3576/2023 ATA 15/2023 - SEGUNDA CÂMARA

VISTOS, relatados e discutidos estes autos de tomada de contas especial instaurada Fundo Nacional de Saúde/MS em desfavor de Paulo Roberto de Oliveira, Randson Oliveira Almeida e Celso Luiz da Silva Bezerra, em razão da não comprovação da regular aplicação dos recursos repassados fundo a fundo ao Município de Marechal Thaumaturgo/AC, no período de 1º/1/2010 a 31/3/2011;
ACORDAM os ministros do Tribunal de Contas da União, reunidos em sessão da 2ª Câmara, diante das razões expostas pelo relator, em:
9.1. julgar irregulares, nos termos dos arts. 1º, inciso I, 16, inciso III, alíneas "b" e "c", da Lei 8.443/92 c/c os arts. 19 e 23, inciso III, da mesma Lei, e com arts. 1º, inciso I, 209, incisos II e III, do Regimento Interno/TCU, as contas de Paulo Roberto de Oliveira (XXX.927.982-XX) , Randson Oliveira Almeida (XXX.466.352-XX) e Celso Luiz da Silva Bezerra (XXX.432.372-XX) ;
9.2. condenar os responsáveis indicados no subitem anterior, com fundamento no art. 19, caput, da Lei 8.443/1992, c/c o art. 210 do RI/TCU, ao pagamento das quantias a seguir especificadas, com a fixação do prazo de 15 (quinze) dias, a contar da notificação, para comprovar, perante o Tribunal, em respeito ao art. 23, inciso III, alínea "a", da Lei 8.443/1992, c/c o art. 214, inciso III, alínea "a", do Regimento Interno, o recolhimento da dívida aos cofres do Fundo Nacional de Saúde, atualizada monetariamente e acrescida dos juros de mora, calculados a partir das datas discriminadas, até a data do recolhimento, na forma prevista na legislação em vigor, com o abatimento de valores acaso já satisfeitos, nos termos da legislação vigente:
9.2.1. débitos relacionados, solidariamente, aos responsáveis Paulo Roberto de Oliveira e Randson Oliveira Almeida:
	Data de ocorrência
	Valor histórico (R$) 

	5/1/2010
	2.400,00

	6/1/2010
	1.569,16

	8/1/2010
	570,00

	8/1/2010
	111,00

	11/1/2010
	1.548,50

	12/1/2010
	139,50

	14/1/2010
	4.837,94

	22/1/2010
	25.510,45

	25/1/2010
	3.417,94

	26/1/2010
	305,00

	27/1/2010
	441,75

	2/2/2010
	2.919,57

	2/2/2010
	4.530,11

	5/2/2010
	2.106,00

	12/2/2010
	3.021,00

	3/3/2010
	8,00

	4/3/2010
	3.527,62

	9/3/2010
	484,50

	15/3/2010
	10.000,00

	26/3/2010
	6.850,90

9.2.2. débitos relacionados, solidariamente, aos responsáveis Celso Luiz da Silva Bezerra e Randson Oliveira Almeida:
	Data de ocorrência
	Valor histórico (R$) 

	30/3/2010
	8,00

	30/3/2010
	2.487,53

	30/3/2010
	25.000,00

	6/4/2010
	484,50

	9/4/2010
	33.652,36

	9/4/2010
	8.891,77

	9/4/2010
	570,00

	12/4/2010
	10.000,00

	19/4/2010
	484,50

	20/4/2010
	1.816,70

	22/4/2010
	8,00

	23/4/2010
	44.200,00

	26/4/2010
	3.634,50

	28/4/2010
	3.032,54

	5/5/2010
	7.098,00

	10/5/2010
	570,00

	12/5/2010
	3.440,33

	18/5/2010
	750,00

	24/5/2010
	8.734,93

	26/5/2010
	8,00

	28/5/2010
	4.000,00

	4/6/2010
	20.000,00

	7/6/2010
	2.000,00

	8/6/2010
	18.000,00

	21/6/2010
	2.000,00

	22/6/2010
	13.519,46

	23/6/2010
	8,00

	5/7/2010
	750,00

	12/7/2010
	5.721,90

	16/7/2010
	1.840,41

	19/7/2010
	4.100,00

	20/7/2010
	570,00

	21/7/2010
	30.108,80

	11/8/2010
	5.482,00

	11/8/2010
	2.000,00

	13/8/2010
	30.000,00

	19/8/2010
	2.142,13

	3/9/2010
	6.066,88

	8/9/2010
	750,00

	13/9/2010
	4.136,53

	16/9/2010
	6.066,88

	17/9/2010
	5.818,62

	20/9/2010
	617,50

	29/9/2010
	645,34

	30/9/2010
	7.000,00

	6/10/2010
	427,20

	8/10/2010
	570,00

	8/10/2010
	8,41

	11/10/2010
	4.136,53

	14/10/2010
	8,00

	20/10/2010
	32,98

	22/10/2010
	7.438,52

	22/10/2010
	7.000,00

	25/10/2010
	6.066,88

	25/10/2010
	23,84

	26/10/2010
	3.314,97

	28/10/2010
	240,00

	29/10/2010
	572,20

	1/11/2010
	1.241,55

	3/11/2010
	72.000,00

	3/11/2010
	40.000,00

	5/11/2010
	3.000,00

	12/11/2010
	6,93

	16/11/2010
	4.460,47

	16/11/2010
	480,00

	17/11/2010
	1.710,00

	22/11/2010
	3.494,79

	22/11/2010
	4.077,30

	23/11/2010
	1.500,00

	25/11/2010
	5,50

	25/11/2010
	2.190,00

	25/11/2010
	11.507,50

	26/11/2010
	6.526,94

	26/11/2010
	577,72

	26/11/2010
	281,00

	29/11/2010
	2.376,00

	29/11/2010
	6,60

	30/11/2010
	6.066,88

	30/11/2010
	2.245,87

	30/11/2010
	720,03

	30/11/2010
	3.200,00

	2/12/2010
	1.330,00

	2/12/2010
	1.736,97

	2/12/2010
	1.300,00

	6/12/2010
	1.080,00

	8/12/2010
	128,00

	8/12/2010
	3.578,76

	10/12/2010
	1.136,36

	13/12/2010
	178,50

	13/12/2010
	2.694,00

	14/12/2010
	484,50

	15/12/2010
	2.265,00

	15/12/2010
	5.000,00

	17/12/2010
	360,40

	22/12/2010
	18.023,72

	22/12/2010
	577,72

	23/12/2010
	720,03

	30/12/2010
	6,72

	3/1/2011
	13.314,97

	4/1/2011
	7,50

	5/1/2011
	2.590,41

	5/1/2011
	577,72

	5/1/2011
	28,67

	5/1/2011
	128,00

	6/1/2011
	6,27

	6/1/2011
	5.700,00

	6/1/2011
	25,84

	7/1/2011
	4.082,86

	14/1/2011
	112,50

	18/1/2011
	20.007,50

	19/1/2011
	7,70

	20/1/2011
	7.089,62

	21/1/2011
	6.090,00

	24/1/2011
	513,00

	24/1/2011
	9.289,20

	25/1/2011
	665,00

	26/1/2011
	1.200,00

	26/1/2011
	1.653,76

	26/1/2011
	513,00

	27/1/2011
	7.007,50

	28/1/2011
	5.700,00

	2/2/2011
	10.007,50

	2/2/2011
	2.000,00

	4/2/2011
	11.021,02

	4/2/2011
	8.000,00

	7/2/2011
	102,50

	7/2/2011
	216,00

	7/2/2011
	86,00

	9/2/2011
	13,20

	10/2/2011
	2.000,00

	11/2/2011
	3.447,78

	14/2/2011
	2.878,46

	14/2/2011
	100,24

	14/2/2011
	178,50

	15/2/2011
	627,00

	16/2/2011
	2.599,00

	22/2/2011
	4.523,48

	22/2/2011
	627,00

	22/2/2011
	5.000,00

	23/2/2011
	4.120,00

	24/2/2011
	10.007,50

	25/2/2011
	1.931,38

	28/2/2011
	3.303,44

	28/2/2011
	104,22

	4/3/2011
	3.777,00

	9/3/2011
	3.500,00

	14/3/2011
	8.008,80

	14/3/2011
	351,38

	14/3/2011
	8.300,00

	15/3/2011
	7,52

	15/3/2011
	1.689,00

	16/3/2011
	2.561,62

	16/3/2011
	269,00

	16/3/2011
	22.816,34

	18/3/2011
	3.000,00

	21/3/2011
	2.432,06

	22/3/2011
	3.000,00

	22/3/2011
	3.047,90

	22/3/2011
	1.900,00

	24/3/2011
	5.000,00

	29/3/2011
	5.000,00

	30/3/2011
	4.755,91

9.3. aplicar, individualmente, aos responsáveis Paulo Roberto de Oliveira (XXX.927.982-XX) , Randson Oliveira Almeida (XXX.466.352-XX) e Celso Luiz da Silva Bezerra (XXX.432.372-XX) a multa prevista no art. 57 da Lei 8.443/92, c/c o art. 267 do RI/TCU, nos valores de R$ 7.500,00, R$ 80.000,00, e R$ 80.000,00, respectivamente, fixando-lhes o prazo de 15 (quinze) dias, a contar da notificação, para que comprovem, perante o Tribunal (art. 214, inciso III, alínea "a", do Regimento Interno do TCU) , o recolhimento da dívida aos cofres do Tesouro Nacional, atualizada monetariamente desde a data deste acórdão até a do efetivo recolhimento, se pagas após o vencimento, na forma da legislação em vigor;
9.4. autorizar a cobrança judicial da dívida, caso não atendida a notificação, na forma do art. 28, inciso II, da Lei 8.443/1992;
9.5. autorizar, desde logo, caso solicitado e o processo não tenha sido remetido para cobrança judicial, o pagamento das dívidas em até 36 (trinta e seis) parcelas mensais e consecutivas, nos termos do art. 26 da Lei 8.443/1992, c/c o art. 217 do Regimento Interno/TCU, fixando-se o vencimento da primeira parcela em 15 (quinze) dias, a contar do recebimento da notificação, e o das demais a cada mês, devendo incidir sobre cada valor mensal os correspondentes acréscimos legais, na forma prevista na legislação em vigor, sem prejuízo de alertar os responsáveis de que a falta de comprovação do recolhimento de qualquer parcela implicará o vencimento antecipado do saldo devedor;
9.6. excluir os srs. Francisco Braz Rodrigues (XXX.946.302-XX) e Keyser Allan dos Santos Bastos (XXX.022.672-XX) da presente relação processual;
9.7. notificar acerca desta deliberação, os responsáveis, o Fundo Nacional de Saúde e o Procurador-Chefe da Procuradoria da República no Estado do Acre, este último em atenção ao § 3º do art. 16 da Lei 8.443/1992, c/c o § 7º do art. 209 do Regimento Interno do TCU, para adoção das medidas que entender cabíveis.

Tomada de contas especial instaurada pelo Fundo Nacional de Saúde/MS, em razão de não comprovação da regular aplicação dos recursos repassados ao município de Marechal Thaumaturgo/AC, no período de 1º/1/2010 a 31/3/2011.

Segunda Câmara

Município de Marechal Taumaturgo/AC.

3. Interessados/Responsáveis:
3.1. Interessado: Fundo Nacional de Saúde - MS (00.530.493/0001-71).
3.2. Responsáveis: Celso Luiz da Silva Bezerra (XXX.432.372-XX); Paulo Roberto de Oliveira (XXX.927.982-XX); Randson Oliveira Almeida (XXX.466.352-XX).

13.1. Ministros presentes: Aroldo Cedraz (na Presidência) e Vital do Rêgo (Relator).
13.2. Ministro-Substituto convocado: Marcos Bemquerer Costa.

VITAL DO RÊGO

Tratam os presentes autos de tomada de contas especial instaurada Fundo Nacional de Saúde/MS em desfavor de Paulo Roberto de Oliveira, Randson Oliveira Almeida e Celso Luiz da Silva Bezerra, em razão de não comprovação da regular aplicação dos recursos repassados ao município de Marechal Thaumaturgo/AC.
2.	Adoto como parte do relatório, com os ajustes de forma pertinentes, a instrução elaborada pela Unidade de Auditoria Especializada em Tomada de Contas Especial, que contou com a anuência de seus dirigentes (peças 362-364) :
Cuidam os autos de tomada de contas especial instaurada por Fundo Nacional de Saúde/MS, em desfavor de Paulo Roberto de Oliveira (XXX.927.982-XX) , Francisco Braz Rodrigues (XXX.946.302-XX) , Randson Oliveira Almeida (XXX.466.352-XX) , Keyser Allan dos Santos Bastos (XXX.022.672-XX) e Celso Luiz da Silva Bezerra (XXX.432.372-XX) , em razão de não comprovação da regular aplicação dos recursos repassados pela União por meio do Fundo Nacional de Saúde - MS.
HISTÓRICO
Em 18/9/2020, com fundamento na IN/TCU 71/2012, alterada pela IN/TCU 76/2016 e DN/TCU 155/2016, o dirigente do Fundo Nacional de Saúde/MS autorizou a instauração da tomada de contas especial (peça 1) . O processo foi registrado no sistema e-TCE com o número 2670/2020.
Os recursos repassados pelo Fundo Nacional de Saúde/MS ao município de Marechal Thaumaturgo/AC, no período de 1/1/2010 a 31/3/2011, na modalidade fundo a fundo, foram auditados pelo Departamento Nacional de Auditoria do SUS (Denasus) cujas constatações encontram-se registradas no Relatório de Auditoria nº 12638, homologado pelo órgão de auditoria em 4/1/2013 (peças 4 e 5) . 
O fundamento para a instauração da Tomada de Contas Especial, conforme consignado na matriz de responsabilização elaborada pelo tomador de contas, foi a constatação da seguinte irregularidade: 
Ausência de documentos comprobatórios da despesa realizada com recursos da Estratégia Saúde da Família, com recursos da Atenção Básica, recursos da Vigilância em Saúde, recursos do Teto Financeiro de Vigilância em Saúde - TFVS. Ex. TF de Epidemiologia e Controle de Doença -TFECD, recursos da Assistência Farmacêutica Básica, recursos da Atenção Básica/Compensação Especialidade Regionais, recursos do Incentivo de Atenção Básica aos Povos Indígenas, recursos da Atenção Básica/Saúde Bucal, recursos da Atenção Básica/Agente Comunitário de Saúde. 
Os responsáveis arrolados na fase interna foram devidamente comunicados e, diante da ausência de justificativas suficientes para elidir a irregularidade e da não devolução dos recursos, instaurou-se a tomada de contas especial.
No relatório (peça 43) , o tomador de contas concluiu que o prejuízo importaria no valor original de R$ 879.252,11, imputando-se a responsabilidade a Randson Oliveira Almeida, prefeito, no período de 1/1/2009 a 12/10/2011; Francisco Braz Rodrigues, Secretário Municipal de Saúde, no período de 1/1/2009 a 17/3/2011; Keyser Allan dos Santos Bastos, Secretário Municipal de Saúde, no período de 17/3/2011 a 1/12/2011; Paulo Roberto de Oliveira, Secretário Municipal de Planejamento e Finanças, no período de 1/1/2009 a 29/3/2010; e Celso Luiz da Silva Bezerra, Secretário Municipal de Planejamento e Finanças, no período de 29/3/2010 a 1/12/2011.
Em 15/12/2020, a Controladoria-Geral da União emitiu o relatório de auditoria (peça 46) , em concordância com o relatório do tomador de contas. O certificado de auditoria e o parecer do dirigente do órgão de controle interno concluíram pela irregularidade das presentes contas (peças 47 e 48) .
Em 29/1/2021, o ministro responsável pela área atestou haver tomado conhecimento das conclusões contidas no relatório e certificado de auditoria, bem como do parecer conclusivo do dirigente do órgão de controle interno, manifestando-se pela irregularidade das contas, e determinou o encaminhamento do processo ao Tribunal de Contas da União (peça 49) . 
Na instrução inicial (peça 53) , analisando-se os documentos nos autos, concluiu-se pela necessidade de realização de citação para a seguinte irregularidade: 
Irregularidade 1: Não comprovação da boa e regular aplicação dos recursos federais repassados ao município de Marechal Thaumaturgo - AC, nos anos de 2010 e 2011, em razão da ausência de documentos comprobatórios de despesas realizadas com recursos dos blocos da Atenção Básica, Vigilância em Saúde e Assistência Farmacêutica, conforme constatações 233902 e 233904 do Relatório de Auditoria do SUS 12638 (peças 4 e 5) , renumeradas para constatações 489197 e 489198 do Relatório Complementar 12638 (peça 3) , despesas essas realizadas com recursos federais depositados nas contas-correntes 10.478-7, 26.069-X, 30.831-5, 34.700-0 e 58.044-9 Agência 234-8 do Banco do Brasil; e 00000306-3, 00000307-1, 00000308-0, 00000309-8, 00000311-0, 00000312-8, 00000313-6 e 00000318-7, Agencia 803 da Caixa Econômica Federal.
Evidências da irregularidade: documentos técnicos presentes nas peças 2 a 12.
Normas infringidas: Arts. 37, caput, e 70, parágrafo único, da Constituição Federal; art. 93 do Decreto-Lei nº 200/1967; arts. 66, 139, §§ 4º e 5º, e 145 do Decreto nº 93.872/1986; arts. 60 a 64 da Lei 4.320/1964.
Débitos relacionados aos responsáveis Randson Oliveira Almeida e Paulo Roberto de Oliveira:
	Data de ocorrência
	Valor histórico (R$) 

	5/1/2010
	2.400,00

	6/1/2010
	1.569,16

	8/1/2010
	570,00

	8/1/2010
	111,00

	11/1/2010
	1.548,50

	12/1/2010
	139,50

	14/1/2010
	4.837,94

	22/1/2010
	25.510,45

	25/1/2010
	3.417,94

	26/1/2010
	305,00

	27/1/2010
	441,75

	2/2/2010
	2.919,57

	2/2/2010
	4.530,11

	5/2/2010
	2.106,00

	12/2/2010
	3.021,00

	3/3/2010
	8,00

	4/3/2010
	3.527,62

	9/3/2010
	484,50

	15/3/2010
	10.000,00

	26/3/2010
	6.850,90

Débitos relacionados aos responsáveis Celso Luiz da Silva Bezerra e Randson Oliveira Almeida:
	Data de ocorrência
	Valor histórico (R$) 

	30/3/2010
	8,00

	30/3/2010
	2.487,53

	30/3/2010
	25.000,00

	6/4/2010
	484,50

	9/4/2010
	33.652,36

	9/4/2010
	8.891,77

	9/4/2010
	570,00

	12/4/2010
	10.000,00

	19/4/2010
	484,50

	20/4/2010
	1.816,70

	22/4/2010
	8,00

	23/4/2010
	44.200,00

	26/4/2010
	3.634,50

	28/4/2010
	3.032,54

	5/5/2010
	7.098,00

	10/5/2010
	570,00

	12/5/2010
	3.440,33

	18/5/2010
	750,00

	24/5/2010
	8.734,93

	26/5/2010
	8,00

	28/5/2010
	4.000,00

	4/6/2010
	20.000,00

	7/6/2010
	2.000,00

	8/6/2010
	18.000,00

	21/6/2010
	2.000,00

	22/6/2010
	13.519,46

	23/6/2010
	8,00

	5/7/2010
	750,00

	12/7/2010
	5.721,90

	16/7/2010
	1.840,41

	19/7/2010
	4.100,00

	20/7/2010
	570,00

	21/7/2010
	30.108,80

	11/8/2010
	5.482,00

	11/8/2010
	2.000,00

	13/8/2010
	30.000,00

	19/8/2010
	2.142,13

	3/9/2010
	6.066,88

	8/9/2010
	750,00

	13/9/2010
	4.136,53

	16/9/2010
	6.066,88

	17/9/2010
	5.818,62

	20/9/2010
	617,50

	29/9/2010
	645,34

	30/9/2010
	7.000,00

	6/10/2010
	427,20

	8/10/2010
	570,00

	8/10/2010
	8,41

	11/10/2010
	4.136,53

	14/10/2010
	8,00

	20/10/2010
	32,98

	22/10/2010
	7.438,52

	22/10/2010
	7.000,00

	25/10/2010
	6.066,88

	25/10/2010
	23,84

	26/10/2010
	3.314,97

	28/10/2010
	240,00

	29/10/2010
	572,20

	1/11/2010
	1.241,55

	3/11/2010
	72.000,00

	3/11/2010
	40.000,00

	5/11/2010
	3.000,00

	12/11/2010
	6,93

	16/11/2010
	4.460,47

	16/11/2010
	480,00

	17/11/2010
	1.710,00

	22/11/2010
	3.494,79

	22/11/2010
	4.077,30

	23/11/2010
	1.500,00

	25/11/2010
	5,50

	25/11/2010
	2.190,00

	25/11/2010
	11.507,50

	26/11/2010
	6.526,94

	26/11/2010
	577,72

	26/11/2010
	281,00

	29/11/2010
	2.376,00

	29/11/2010
	6,60

	30/11/2010
	6.066,88

	30/11/2010
	2.245,87

	30/11/2010
	720,03

	30/11/2010
	3.200,00

	2/12/2010
	1.330,00

	2/12/2010
	1.736,97

	2/12/2010
	1.300,00

	6/12/2010
	1.080,00

	8/12/2010
	128,00

	8/12/2010
	3.578,76

	10/12/2010
	1.136,36

	13/12/2010
	178,50

	13/12/2010
	2.694,00

	14/12/2010
	484,50

	15/12/2010
	2.265,00

	15/12/2010
	5.000,00

	17/12/2010
	360,40

	22/12/2010
	18.023,72

	22/12/2010
	577,72

	23/12/2010
	720,03

	30/12/2010
	6,72

	3/1/2011
	13.314,97

	4/1/2011
	7,50

	5/1/2011
	2.590,41

	5/1/2011
	577,72

	5/1/2011
	28,67

	5/1/2011
	128,00

	6/1/2011
	6,27

	6/1/2011
	5.700,00

	6/1/2011
	25,84

	7/1/2011
	4.082,86

	14/1/2011
	112,50

	18/1/2011
	20.007,50

	19/1/2011
	7,70

	20/1/2011
	7.089,62

	21/1/2011
	6.090,00

	24/1/2011
	513,00

	24/1/2011
	9.289,20

	25/1/2011
	665,00

	26/1/2011
	1.200,00

	26/1/2011
	1.653,76

	26/1/2011
	513,00

	27/1/2011
	7.007,50

	28/1/2011
	5.700,00

	2/2/2011
	10.007,50

	2/2/2011
	2.000,00

	4/2/2011
	11.021,02

	4/2/2011
	8.000,00

	7/2/2011
	102,50

	7/2/2011
	216,00

	7/2/2011
	86,00

	9/2/2011
	13,20

	10/2/2011
	2.000,00

	11/2/2011
	3.447,78

	14/2/2011
	2.878,46

	14/2/2011
	100,24

	14/2/2011
	178,50

	15/2/2011
	627,00

	16/2/2011
	2.599,00

	22/2/2011
	4.523,48

	22/2/2011
	627,00

	22/2/2011
	5.000,00

	23/2/2011
	4.120,00

	24/2/2011
	10.007,50

	25/2/2011
	1.931,38

	28/2/2011
	3.303,44

	28/2/2011
	104,22

	4/3/2011
	3.777,00

	9/3/2011
	3.500,00

	14/3/2011
	8.008,80

	14/3/2011
	351,38

	14/3/2011
	8.300,00

	15/3/2011
	7,52

	15/3/2011
	1.689,00

	16/3/2011
	2.561,62

	16/3/2011
	269,00

	16/3/2011
	22.816,34

	18/3/2011
	3.000,00

	21/3/2011
	2.432,06

	22/3/2011
	3.000,00

	22/3/2011
	3.047,90

	22/3/2011
	1.900,00

	24/3/2011
	5.000,00

	29/3/2011
	5.000,00

	30/3/2011
	4.755,91

	Cofre credor: Fundo Nacional de Saúde/MS.
	Responsável: Paulo Roberto de Oliveira.
Conduta: deixar de apresentar documentos comprobatórios das despesas realizadas com recursos dos  blocos da Atenção Básica, Vigilância em Saúde e Assistência Farmacêutica, no exercício de 2010.
Nexo de causalidade: A não apresentação da documentação comprobatória impediu o estabelecimento do nexo causal entre as despesas efetuadas e os recursos federais recebidos no âmbito do Sistema Único de Saúde, não permitindo, assim, aferir a regularidade na utilização dos recursos, resultando em presunção de dano ao erário.
Culpabilidade: não há excludentes de ilicitude, de culpabilidade e de punibilidade; é razoável supor que o responsável tinha consciência da ilicitude de sua conduta; era exigível conduta diversa da praticada, qual seja, guardar, manter arquivados e apresentar aos órgãos fiscalizadores quando solicitados os documentos relativos às despesas. 
	Responsável: Randson Oliveira Almeida.
Conduta: deixar de apresentar documentos comprobatórios das despesas realizadas com recursos dos blocos da Atenção Básica, Vigilância em Saúde e Assistência Farmacêutica, nos exercícios de 2010 e 2011.
Nexo de causalidade: A não apresentação da documentação comprobatória impediu o estabelecimento do nexo causal entre as despesas efetuadas e os recursos federais recebidos no âmbito do Sistema Único de Saúde, não permitindo, assim, aferir a regularidade na utilização dos recursos, resultando em presunção de dano ao erário.
Culpabilidade: não há excludentes de ilicitude, de culpabilidade e de punibilidade; é razoável supor que o responsável tinha consciência da ilicitude de sua conduta; era exigível conduta diversa da praticada, qual seja, guardar, manter arquivados e apresentar aos órgãos fiscalizadores quando solicitados os documentos relativos às despesas. 
	Responsável: Celso Luiz da Silva Bezerra.
Conduta: deixar de apresentar documentos comprobatórios das despesas realizadas com recursos dos  blocos da Atenção Básica, Vigilância em Saúde e Assistência Farmacêutica, nos exercícios de 2010 e 2011.
Nexo de causalidade: A não apresentação da documentação comprobatória impediu o estabelecimento do nexo causal entre as despesas efetuadas e os recursos federais recebidos no âmbito do Sistema Único de Saúde, não permitindo, assim, aferir a regularidade na utilização dos recursos, resultando em presunção de dano ao erário.
Culpabilidade: não há excludentes de ilicitude, de culpabilidade e de punibilidade; é razoável supor que o responsável tinha consciência da ilicitude de sua conduta; era exigível conduta diversa da praticada, qual seja, guardar, manter arquivados e apresentar aos órgãos fiscalizadores quando solicitados os documentos relativos às despesas. 
Encaminhamento: citação.
Apesar de o tomador de contas haver incluído Francisco Braz Rodrigues e Keyser Allan dos Santos Bastos como responsáveis neste processo, após análise realizada sobre a documentação acostada aos autos, concluiu-se que suas responsabilidades deveriam ser excluídas, uma vez que não havia evidências de que tivessem participado da irregularidade aqui verificada.
Em cumprimento ao pronunciamento da unidade (peça 54) , foi efetuada citação dos responsáveis, nos moldes adiante:
 Paulo Roberto de Oliveira - promovida a citação do responsável, conforme delineado adiante:
	Comunicação: Ofício 10557/2021 - Seproc (peça 60) 
Data da Expedição: 11/5/2021
Data da Ciência: 21/5/2021 (peça 61) 
Nome Recebedor: Alexandre Augusto Lima Mororó de Oliveira
Observação: Ofício enviado para o endereço do responsável, conforme pesquisa na base de dados no sistema da Receita Federal, custodiada pelo TCU (peça 55) .
Fim do prazo para a defesa: 5/6/2021

 Randson Oliveira Almeida - promovida a citação do responsável, conforme delineado adiante:
	Comunicação: Ofício 10558/2021 - Seproc (peça 59) 
Data da Expedição: 11/5/2021
Data da Ciência: não houve (Não procurado) (peças 343, 346 e 348) 
Observação: Ofício enviado para o endereço do responsável, conforme pesquisa na base de dados no sistema da Receita Federal, custodiada pelo TCU (peça 57) .

	Comunicação: Ofício 38218/2021 - Seproc (peça 345) 
Data da Expedição: 21/7/2021
Data da Ciência: não houve (Não procurado) (peças 347 e 349) 
Observação: Ofício enviado para o endereço do responsável, conforme pesquisa na base de dados no sistema da Receita Federal, custodiada pelo TCU (peça 344) .

	Comunicação: Ofício 57392/2021 - Seproc (peça 351) 
Data da Expedição: 11/10/2021
Data da Ciência: não houve (Outros) (peça 360) 
Observação: Ofício enviado para o endereço do responsável, conforme pesquisa na base de dados no sistema da Receita Federal, custodiada pelo TCU (peça 344) .

	Comunicação: Ofício 57393/2021 - Seproc (peça 350) 
Data da Expedição: 11/10/2021
Data da Ciência: 22/10/2021 (peça 357) 
Nome Recebedor: Maria S. O. Almeida
Observação: Ofício enviado para o endereço do responsável, conforme pesquisa na base de dados no sistema do Renach, custodiada pelo TCU (peça 344) .
Fim do prazo para a defesa: 6/11/2021

	Comunicação: Ofício 1911/2022 - Seproc (peça 353) 
Data da Expedição: 4/2/2022
Data da Ciência: não houve (Ausente) (peça 354) 
Observação: Ofício enviado para o endereço do responsável, conforme pesquisa na base de dados no sistema do Renach, custodiada pelo TCU (peça 344) .

	Comunicação: Ofício 1912/2022 - Seproc (peça 352) 
Data da Expedição: 4/2/2022
Data da Ciência: não houve (Ausente) (peça 355) 
Observação: Ofício enviado para o endereço do responsável, conforme pesquisa na base de dados no sistema da Receita Federal, custodiada pelo TCU (peça 344) .

	Comunicação: Edital 0444/2022 - Seproc (peça 358) 
Data da Publicação: 21/3/2022 (peça 359) 
Fim do prazo para a defesa: 5/4/2022

 Celso Luiz da Silva Bezerra - promovida a citação do responsável, conforme delineado adiante:
	Comunicação: Ofício 10559/2021 - Seproc (peça 58) 
Data da Expedição: 7/5/2021
Data da Ciência: 25/5/2021 (peças 341) 
Nome Recebedor: Celso Luiz da Silva Bezerra
Observação: Ofício enviado para o endereço do responsável, conforme pesquisa na base de dados no sistema da Receita Federal, custodiada pelo TCU (peça 57) .
Fim do prazo para a defesa: 9/6/2021
	
Conforme Despacho de Conclusão das Comunicações Processuais (peça 361) , as providências inerentes às comunicações processuais foram concluídas. 
Transcorrido o prazo regimental, os responsáveis Paulo Roberto de Oliveira e Randson Oliveira Almeida permaneceram silentes, devendo ser considerados reveis, nos termos do art. 12, § 3º, da Lei 8.443/1992, e o responsável Celso Luiz da Silva Bezerra apresentou defesa, que será analisada na seção Exame Técnico.
AVALIAÇÃO DA OCORRÊNCIA DE PRESCRIÇÃO
Em relação à prescrição, o Supremo Tribunal Federal - STF, no Recurso Extraordinário - RE 636.886, fixou a tese, com repercussão geral reconhecida, de que "é prescritível a pretensão de ressarcimento ao erário fundada em decisão de Tribunal de Contas" (Tema 899) . Posteriormente, o próprio TCU regulamentou o assunto por meio da Resolução TCU 344, de 11/10/2022, publicada em 21/10/2022, à luz do disposto na Lei 9.873/1999, estabelecendo que "prescrevem em cinco anos as pretensões punitiva e de ressarcimento" nos processos de controle externo, conforme o art. 2º, da referida norma.
Quanto ao termo inicial da contagem do prazo prescricional, o art. 4º prevê o seguinte:
Art. 4° O prazo de prescrição será contado:
I - da data em que as contas deveriam ter sido prestadas, no caso de omissão de prestação de contas;
II - da data da apresentação da prestação de contas ao órgão competente para a sua análise inicial;
III - do recebimento da denúncia ou da representação pelo Tribunal ou pelos órgãos de controle interno, quanto às apurações decorrentes de processos dessa natureza;
IV - da data do conhecimento da irregularidade ou do dano, quando constatados em fiscalização realizada pelo Tribunal, pelos órgãos de controle interno ou pelo próprio órgão ou entidade da Administração Pública onde ocorrer a irregularidade;
V - do dia em que tiver cessado a permanência ou a continuidade, no caso de irregularidade permanente ou continuada.
No que se refere às causas de interrupção da prescrição, o art. 5º dispõe:
Art. 5º A prescrição se interrompe:
I - pela notificação, oitiva, citação ou audiência do responsável, inclusive por edital; 
II - por qualquer ato inequívoco de apuração do fato;
III - por qualquer ato inequívoco de tentativa de solução conciliatória; 
IV - pela decisão condenatória recorrível.
§ 1° A prescrição pode se interromper mais de uma vez por causas distintas ou por uma mesma causa desde que, por sua natureza, seja repetível no curso do processo.
§ 2° Interrompida a prescrição, começa a correr novo prazo a partir do ato interruptivo.
§ 3º Não interrompem a prescrição o pedido e concessão de vista dos autos, emissão de certidões, prestação de informações, juntada de procuração ou subestabelecimento e outros atos de instrução processual de mero seguimento do curso das apurações.
No caso concreto, o termo inicial da contagem do prazo prescricional ocorreu em 8/1/2013, data da conclusão do relatório da auditoria do Denasus nº 12638 (peça 4) , nos termos do art. 4°, inciso IV, da Resolução TCU 344/2022.
Ademais, verificam-se, nos presentes autos, os seguintes eventos processuais interruptivos da prescrição, ocorridos tanto na fase interna, quanto na fase externa desta TCE:
Fase interna:
4/10/2017 - Relatório Complementar de Auditoria 12638 (peças 3 e 4) ;
25/10/2017 - Parecer nº 1-SEI/2017-AC/SEAUD/AC/DIVNE/SE/MS (peça 6) ;
13/11/2019 - Parecer nº 56/2019-COAUD/CGAUD/DENASUS/MS (peça3) ;
29/11/2019 - notificação do Sr. Paulo Roberto de Oliveira (peças 18 e 19) ;
2/1/2020 - notificação do Sr. Keyser Allan dos Santos Bastos (peças 15 a 17) ;
20/2/2020 - notificação do Sr. Francisco Braz Rodrigues (peça 13 e 14) ;
25/3/2020 - resposta à defesa apresentada por Francisco Braz Rodrigues (peças 28 e 29) ;
30/7/2020 - notificação do Sr. Celso Luiz da Silva Bezerra (peças 20 a 22) ;
30/7/2020 - notificação do Sr. Randson Oliveira Almeida (peças 23 a 25) ;
18/9/2020  determinação de instauração da TCE (peça 1) ;
29/9/2020  Relatório completo do tomador de contas (peça 43) ; 
14/12/2020  Relatório de Auditoria do Controle Interno (peça 46) ; 
20/1/2021  Pronunciamento Ministerial (peça 49) .
Fase externa:
29/1/2021 - autuação do processo no TCU e início da fase externa da TCE;
2/2/2021 - Instrução inicial com proposta de citação dos responsáveis (peças 53 a 55) ;
5/4/2022 - conclusão da citação dos responsáveis (peça 361) .
Ao se analisar o termo inicial da contagem do prazo de prescrição, bem como a sequência de eventos processuais indicados no item anterior, os quais têm o condão de interromper a fluência do prazo prescricional, nos termos do art. 5º da Resolução TCU n. 344/2022, conclui-se que não houve o transcurso do prazo de 5 (cinco) anos entre cada um dos eventos processuais listados nos itens 19.1 e 19.2 acima. Portanto, levando-se em consideração o entendimento do STF acima mencionado, bem como a vigente regulamentação do Tribunal, não ocorreu, nos autos, a prescrição quinquenal da pretensão sancionatória e ressarcitória para o TCU.
Avaliação da Prescrição Intercorrente 
A RESOLUÇÃO - TCU 344, de 11 de outubro de 2022, estabelece que:
Art. 8º Incide a prescrição intercorrente se o processo ficar paralisado por mais de três anos, pendente de julgamento ou despacho, sem prejuízo da responsabilidade funcional decorrente da paralisação, se for o caso. 
§ 1° A prescrição intercorrente interrompe-se por qualquer ato que evidencie o andamento regular do processo, excetuando-se pedido e concessão de vista dos autos, emissão de certidões, prestação de informações, juntada de procuração ou subestabelecimento e outros atos que não interfiram de modo relevante no curso das apurações.
§ 2° As causas suspensivas e interruptivas da prescrição principal também suspendem ou interrompem a prescrição intercorrente.
Em recente decisão, em 22/3/2023, por meio do Acórdão 534/2023-TCU-Plenário (relator Min. Benjamin Zymler) , o Tribunal firmou entendimento no sentido de que a contagem de prazo da prescrição intercorrente pode ocorrer em qualquer fase processual, nos seguintes termos:
9.2. fixar entendimento, nos termos do art. 16, inciso V, do Regimento Interno do Tribunal e do art. 8° da Resolução nº 344/2022, no sentido de que o marco inicial da fluição da prescrição intercorrente se inicia somente a partir da ocorrência do primeiro marco interruptivo da prescrição ordinária, consoante elencado no art. 5º da nominada Resolução; (grifo do original) 
Assim, levando-se em consideração a vigente regulamentação do Tribunal e o entendimento fixado no item 9.2 do Acórdão 534/2023 - TCU  Plenário, bem como os eventos processuais interruptivos da prescrição, conclui-se que não houve o transcurso de prazo superior a 3  (três) anos entre os eventos processuais listados nos itens 19.1 acima e 19.2 e, consequentemente, não ocorreu a prescrição intercorrente.
ANÁLISE DOS PRESSUPOSTOS DE PROCEDIBILIDADE DA IN/TCU 71/2012
Avaliação de Viabilidade do Exercício do Contraditório e Ampla Defesa
Verifica-se que não houve o transcurso de mais de dez anos desde o fato gerador sem que tenha havido a notificação dos responsáveis pela autoridade administrativa federal competente (art. 6º, inciso II, c/c art. 19 da IN/TCU 71/2012, modificada pela IN/TCU 76/2016) , uma vez que o fato gerador da irregularidade sancionada ocorreu no período compreendido entre 5/1/2010 e 30/3/2011 (datas das despesas sem comprovação) , e os responsáveis foram notificados sobre a irregularidade pela autoridade administrativa competente conforme abaixo:
Paulo Roberto de Oliveira, por meio do ofício acostado à peça 18, recebido em 29/11/2019, conforme AR (peça 19) .
Francisco Braz Rodrigues, por meio do ofício acostado à peça 13, recebido em 20/2/2020, conforme AR (peça 14) .
Randson Oliveira Almeida, por meio do edital acostado à peça 23, publicado em 30/7/2020.
Keyser Allan dos Santos Bastos, por meio do edital acostado à peça 15, publicado em 2/1/2020.
Celso Luiz da Silva Bezerra, por meio do edital acostado à peça 20, publicado em 30/7/2020.
Valor de Constituição da TCE 	
Verifica-se, ainda, que o valor atualizado do débito apurado (sem juros) em 1/1/2017 é de R$ 1.338.025,19, portanto superior ao limite mínimo de R$ 100.000,00, na forma estabelecida conforme os arts. 6º, inciso I, e 19 da IN/TCU 71/2012, modificada pela IN/TCU 76/2016.  
OUTROS PROCESSOS/DÉBITOS NOS SISTEMAS DO TCU COM OS MESMOS RESPONSÁVEIS
Informa-se que foram encontrados processos no Tribunal com os mesmos responsáveis:
	Responsável
	Processo

	Randson Oliveira Almeida
	Processo 006.100/2022-8 [TCE, aberto, "TCE instaurada pelo (a) FUNDO NACIONAL DE SAÚDE - MS em razão de Não comprovação da regular aplicação dos recursos repassados pela União, função SAUDE, para atendimento à/ao Investimento; Vigilância em Saúde; Assistência Farmacêutica; e Atenção Básica. (nº da TCE no sistema: 2276/2021) "]
Processo 020.131/2018-6 [CBEX, encerrado, "Cobrança Executiva de multa originária do (s) AC (s) AC-1449-8/2018-2C , referente ao TC Processo 015.965/2012-0"]
Processo 020.129/2018-1 [CBEX, encerrado, "Cobrança Executiva de débito originária do (s) AC (s) AC-1449-8/2018-2C , referente ao TC Processo 015.965/2012-0"]
Processo 020.465/2022-0 [CBEX, encerrado, "Cobrança Executiva de débito originária do (s) AC (s) AC-18178-38/2021-1C , referente ao TC Processo 016.051/2016-5"]
Processo 020.466/2022-6 [CBEX, encerrado, "Cobrança Executiva de multa originária do (s) AC (s) AC-18178-38/2021-1C , referente ao TC Processo 016.051/2016-5"]
Processo 028.611/2014-4 [CBEX, encerrado, "Cobrança Executiva de multa originária do (s) AC (s) AC-1.733-13/2014-2C    , referente ao TC Processo 016.885/2012-0"]
Processo 016.885/2012-0 [MON, encerrado, "VERIFICAÇÃO DO CUMPRIMENTO DA DETERMINAÇÃO EXARADA NO ITEM 9.4 DO Acórdão 2948/2011-TCU-Primeira Câmara"]
Processo 027.843/2019-0 [TCE, encerrado, "TCE instaurada pelo (a) Ministério do Desenvolvimento Regional em razão de Não comprovação da regular aplicação dos recursos repassados pela União, Convênio 00789/2009, firmado com o/a MINISTERIO DA INTEGRACAO NACIONAL, Siafi/Siconv 721142, função URBANISMO, que teve como objeto Aquisição de Barcos e motores para auxiliar o transporte da população e da produção ribeirinha no município de Marechal Thaumaturgo/AC. (nº da TCE no sistema: 448/2018) "]
Processo 016.051/2016-5 [TCE, encerrado, "Instaurada pela Coordenação de Contabilidade do Min. do Desenvolvimento Social e Combate  à Fome na Prefeitura Municipal de Marechal Thaumaturgo/AC por irreg. praticadas na execução dos Programas: Proteção Social Básica  (PSB) e Proteção Social Especial (PSE) - recursos repassados pelo FNAS - exercício de 2011"]
Processo 035.282/2012-6 [TCE, encerrado, "TCE INST. PELO MIN. DA DEFESA NA PM DE MARECHAL THAUMATURGO/AC, CONVÊNIO 060/PCN/2008, REGISTRO NO SIAFI: 637521"]
Processo 015.965/2012-0 [TCE, encerrado, "CONVÊNIO N° 014/PCN/2007 (SIAFI N° 598572) "]
Processo 027.613/2018-6 [SOLI, encerrado, "rec do Ofício n° 1144/2018 - IPL 0056/2018-4 DPF/CZS/AC, solicitando cópia do processo Processo 015.965/2012-0"]
Processo 020.958/2011-0 [SOLI, encerrado, "OF/MP/PJCZS/Nº 222/2011. REQUISITA INF. SOBRE PC DAS VERBAS DO PNAE PELA PM DE MARECHAL TAUMATURGO/AC"]
Processo 033.655/2016-2 [REPR, encerrado, "Apurar a possível ocorrência de irregularidades na execução dos Convênios 726307/2009, celebrado pelo Ministério do Desenvolvimento Agrário, e 721142/2009, celebrado pelo Ministério da Integração Nacional, ambos firmados com o Município de Marechal Thaumaturgo/AC, determinada pelo Exmº Ministro Relator Augusto Nardes, em despacho acostado à peça 91 do TC Processo 015.965/2012-0"]

	Celso Luiz da Silva Bezerra
	Processo 006.100/2022-8 [TCE, aberto, "TCE instaurada pelo Fundo Nacional de Saúde/ MS em razão de Não comprovação da regular aplicação dos recursos repassados pela União, função SAUDE, para atendimento à/ao Investimento; Vigilância em Saúde; Assistência Farmacêutica; e Atenção Básica. (TCE no sistema: 2276/2021) "]

A tomada de contas especial está, assim, devidamente constituída e em condição de ser instruída.
EXAME TÉCNICO
Da validade das notificações:
Preliminarmente, cumpre tecer breves considerações sobre a forma como são realizadas as comunicações processuais no TCU. A esse respeito, destacam-se o art. 179, do Regimento Interno do TCU (Resolução 155, de 4/12/2002) e o art. 4º, inciso III, § 1º, da Resolução TCU 170, de 30 de junho de 2004, in verbis:
Art. 179. A citação, a audiência ou a notificação, bem como a comunicação de diligência, farse-ão:
I - mediante ciência da parte, efetivada por servidor designado, por meio eletrônico, fac-símile, telegrama ou qualquer outra forma, desde que fique confirmada inequivocamente a entrega da comunicação ao destinatário;
II - mediante carta registrada, com aviso de recebimento que comprove a entrega no endereço do destinatário;
III - por edital publicado no Diário Oficial da União, quando o seu destinatário não for localizado
 (...) 
Art. 3º As comunicações serão dirigidas ao responsável, ou ao interessado, ou ao dirigente de órgão ou entidade, ou ao representante legal ou ao procurador constituído nos autos, com poderes expressos no mandato para esse fim, por meio de:
I - correio eletrônico, fac-símile ou telegrama;
II - servidor designado;
III - carta registrada, com aviso de recebimento;
IV - edital publicado no Diário Oficial da União, quando o seu destinatário não for localizado, nas hipóteses em que seja necessário o exercício de defesa.
Art. 4º. Consideram-se entregues as comunicações:
I - efetivadas conforme disposto nos incisos I e II do artigo anterior, mediante confirmação da ciência do destinatário;
II - realizadas na forma prevista no inciso III do artigo anterior, com o retorno do aviso de recebimento, entregue comprovadamente no endereço do destinatário;
III - na data de publicação do edital no Diário Oficial da União, quando realizadas na forma prevista no inciso IV do artigo anterior.
§ 1º O endereço do destinatário deverá ser previamente confirmado mediante consulta aos sistemas disponíveis ao Tribunal ou a outros meios de informação, a qual deverá ser juntada ao respectivo processo.
 (...) 
Bem se vê, portanto, que a validade da citação via postal não depende de que o aviso de recebimento seja assinado pelo próprio destinatário da comunicação, o que dispensa, no caso em tela, a entrega do AR em "mãos próprias". A exigência da norma é no sentido de o Tribunal verificar se a correspondência foi entregue no endereço correto, residindo aqui a necessidade de certeza inequívoca. 
Não é outra a orientação da jurisprudência do TCU, conforme se verifica dos julgados a seguir transcritos:
São válidas as comunicações processuais entregues, mediante carta registrada, no endereço correto do responsável, não havendo necessidade de que o recebimento seja feito por ele próprio (Acórdão 3648/2013-TCU-Segunda Câmara, Relator José Jorge) ;
É prescindível a entrega pessoal das comunicações pelo TCU, razão pela qual não há necessidade de que o aviso de recebimento seja assinado pelo próprio destinatário. Entregandose a correspondência no endereço correto do destinatário, presume-se o recebimento da citação. (Acórdão 1019/2008-TCU-Plenário, Relator Benjamin Zymler) ;
As comunicações do TCU, inclusive as citações, deverão ser realizadas mediante Aviso de Recebimento - AR, via Empresa Brasileira de Correios e Telégrafos, bastando para sua validade que se demonstre que a correspondência foi entregue no endereço correto. (Acórdão 1526/2007-TCU-Plenário, Relator Aroldo Cedraz) .
A validade do critério de comunicação processual do TCU foi referendada pelo Supremo Tribunal Federal, nos termos do julgamento do MS-AgR 25.816/DF, por meio do qual se afirmou a desnecessidade da ciência pessoal do interessado, entendendo-se suficiente a comprovação da entrega do "AR" no endereço do destinatário:
Ementa: agravo regimental. Mandado de segurança. Desnecessidade de intimação pessoal das decisões do tribunal de contas da união. art. 179 do regimento interno do TCU. Intimação do ato impugnado por carta registrada, iniciado o prazo do art. 18 da lei nº 1.533/51 da data constante do aviso de recebimento. Decadência reconhecida. Agravo improvido.
O envio de carta registrada com aviso de recebimento está expressamente enumerado entre os meios de comunicação de que dispõe o Tribunal de Contas da União para proceder às suas intimações.
O inciso II do art. 179 do Regimento Interno do TCU é claro ao exigir apenas a comprovação da entrega no endereço do destinatário, bastando o aviso de recebimento simples. 
Da revelia dos responsáveis Paulo Roberto de Oliveira e Randson Oliveira Almeida
No caso vertente, a citação de cada um dos responsáveis (Paulo Roberto de Oliveira e Randson Oliveira Almeida) se deu em endereços provenientes de pesquisas de endereços realizadas pelo TCU (vide parágrafos acima) .
A citação do Sr. Paulo Roberto de Oliveira deu-se em endereço constante da base de dados da Receita Federal do Brasil, custodiada pelo TCU (peças 55, 60 e 61) .
 Quanto à citação do Sr. Randson Oliveira Almeida, devido ao insucesso de realizar a citação em endereços constantes na base de dados da Receita custodiada pelo TCU (peça 56) , buscou-se a notificação em endereços provenientes das bases de dados públicas custodiadas pelo TCU (CNPJ e Renach - peça 344) e das bases de dados do próprio TCU. Apesar de a entrega dos ofícios citatórios nesses endereços ter ficado comprovada (peças 350 e 357) , promoveu-se, ainda assim, a notificação por edital publicado no Diário Oficial da União (peças 358 e 359) .
Importante destacar que, antes de promover a citação por edital, para assegurar a ampla defesa, buscaram-se outros meios possíveis para localizar e citar os responsáveis, nos limites da razoabilidade, fazendo juntar aos autos informação comprobatória dos diferentes meios experimentados que restaram frustrados, tal como se demonstrou no item anterior da presente instrução (Acórdão 4851/2017-TCU-Primeira Câmara, Relator Augusto Sherman) .
Nos processos do TCU, a revelia não leva à presunção de que seriam verdadeiras todas as imputações levantadas contra os responsáveis, diferentemente do que ocorre no processo civil, em que a revelia do réu opera a presunção da verdade dos fatos narrados pelo autor (Acórdão 1009/2018-TCU-Plenário, Relator Bruno Dantas; 2369/2013-TCU-Plenário, Relator Benjamin Zymler e 2449/2013-TCU-Plenário, Relator Benjamin Zymler) . Dessa forma, a avaliação da responsabilidade do agente não pode prescindir da prova existente no processo ou para ele carreada. 
Ao não apresentar sua defesa, os responsáveis deixaram de produzir prova da regular aplicação dos recursos sob sua responsabilidade, em afronta às normas que impõem aos gestores públicos a obrigação legal de, sempre que demandados pelos órgãos de controle, apresentar os documentos que demonstrem a correta utilização das verbas públicas, a exemplo do contido no art. 93 do Decreto-Lei 200/1967: "Quem quer que utilize dinheiros públicos terá de justificar seu bom e regular emprego na conformidade das leis, regulamentos e normas emanadas das autoridades administrativas competentes." 
Mesmo as alegações de defesa não sendo apresentadas, considerando o princípio da verdade real que rege esta Corte, procurou-se buscar, em manifestações dos responsáveis na fase interna desta Tomada de Contas Especial, se havia algum argumento que pudesse ser aproveitado a seu favor. 
Os argumentos apresentados na fase interna (peças 26 e 27) não elidem as irregularidades apontadas.
Em se tratando de processo em que a parte interessada não se manifestou acerca das irregularidades imputadas, não há elementos para que se possa efetivamente aferir e reconhecer a ocorrência de boa-fé na conduta dos responsáveis, podendo este Tribunal, desde logo, proferir o julgamento de mérito pela irregularidade das contas, conforme os termos dos §§ 2º e 6º do art. 202 do Regimento Interno do TCU. (Acórdão 2064/2011-TCU-Primeira Câmara (Relator Ubiratan Aguiar) , 6.182/2011-TCU-1ª Câmara (Relator Weber de Oliveira) , 4.072/2010-TCU-1ª Câmara (Relator Valmir Campelo) , 1.189/2009-TCU-1ª Câmara (Relator Marcos Bemquerer) , 731/2008-TCU-Plenário (Relator Aroldo Cedraz) .
Dessa forma, os responsáveis Paulo Roberto de Oliveira e Randson Oliveira Almeida devem ser considerados revéis, nos termos do art. 12, § 3º, da Lei 8.443/1992, devendo as contas serem julgadas irregulares, condenando-os ao débito apurado e aplicando-lhes a multa prevista no art. 57 da Lei 8.443/1992.
Da defesa do responsável Celso Luiz da Silva Bezerra
O responsável Celso Luiz da Silva Bezerra apresentou, por meio de advogados constituídos nos autos (procuração à peça 62) , as alegações de defesa constantes do documento à peça 64, acompanhada dos anexos acostados às peças 65 a 160, bem como documentos complementares às peças 161 a 340, que passam a ser analisadas em seguida:
Argumentos (peça 64) :
O responsável alega que os originais dos documentos contábeis (notas de empenho, liquidação e ordens de pagamento) que comprovariam a regularidade das despesas foram destruídos em um incêndio em 2014. Para justificar essa afirmação, apresenta cópia de ocorrência registrada na delegacia de polícia da cidade, em 4/6/2014 (peça 65) , bem como algumas fotografias da cena do incêndio (peça 66) . Ademais, acosta uma série de papéis (peças 68 a 340) afirmando serem reproduções em formato PDF dos documentos consumidos pelo fogo.
Na sequência, argumenta que a responsabilidade pela irregularidade é do então prefeito, que era o ordenador de despesa e que tinha o dever de zelar pelos recursos do município, pela prestação de contas e apresentação da documentação comprobatória das despesas. 
Alega, por fim que agiu com ausência de dolo, sendo "indevida a imputação da devolução ao erário dos valores percebidos pela Prefeitura de Marechal Thaumaturgo/AC, pois como gestor apenas realizava o pagamento após os pedidos serem realizados na forma da lei, não sendo, portanto, cabível a realização de pagamentos de quaisquer serviços ou contratação de pessoa, que não tivesse sido pedido pelo então ex-secretário de saúde, e o aval seria de total exclusividade e responsabilidade do ex-prefeito como ordenador de despesas".
Argumenta, por fim, que jamais atuou com a intenção de lesar os cofres públicos, não tendo agido com dolo, e que "Seus atos foram realizados com base na plausibilidade da situação emergencial e na efetiva urgência e necessidade do serviço público de saúde".
Análise: 
Quanto à alegação de que os documentos requeridos foram consumidos por incêndio ocorrido em 2014, cabe destacar que a solicitação da apresentação de tais papéis já havia sido feita pelo Denasus quando da execução da auditoria, em outubro de 2012, época em que ainda não havia ocorrido o suposto incêndio.
Além disso, causa estranheza ter sido registrado na ocorrência policial que os documentos consumidos foram tão somente aqueles que já vinham sendo solicitados pelo Denasus há muito tempo e que nunca foram entregues à equipe de auditoria. Não foi registrado que fora perdido nenhum outro documento. 
Quanto às fotografias do sinistro (peça 66) , quando desacompanhadas de provas mais robustas, são insuficientes para comprovar o que se alega.
No que se refere à documentação apresentada às peças 68 a 340, são documentos sem assinatura, sem autenticação, dos quais não se permite concluir que se tratam, de fato, dos comprovantes hábeis das despesas ora contestadas.
Quanto à alegação de que a gestão do fundo municipal de saúde era feita exclusivamente pelo prefeito, cabendo ao secretário municipal de finanças tão somente realizar os pagamentos, cabe destacar que a auditoria do Denasus foi categórica ao afirmar, em sentido contrário, na constatação 233981, que a gestão do fundo era realizada em conjunto pelo prefeito e secretário de finanças (peça 4, p. 8-9) . Além disso, a realização do pagamento é um ato complexo, que depende da atuação de mais de um órgão ou autoridade, nesse caso o próprio secretário e o prefeito. Cabia ao secretário de finanças, nesse caso, não proceder ao pagamento no caso de falta de documentos relativos à execução das despesas, desde as fases de empenho até a liquidação. O pagamento (a última fase) , depende da correta existência das outras fases que a precedem. Nesse sentido, a atuação do secretário de finanças é primordial para a legalidade dos pagamentos, inclusive a devida guarda da documentação.
Relativamente ao argumento de que agiu sem dolo, a jurisprudência do TCU é firme no sentido de que a conduta deve ser analisada sob o ponto de vista objetivo, sem que seja necessária a comprovação de má-fé (dolo) , mas apenas da ausência de boa-fé objetiva, para a responsabilização do agente. No âmbito do TCU, é considerado de boa-fé o responsável que, embora tenha concorrido para o dano ao erário ou outra irregularidade, seguiu as normas pertinentes, os preceitos e os princípios do direito. No caso concreto, ao não apresentar os documentos comprobatórios das despesas, irregularidade que tangencia a omissão na prestação de contas, foram descumpridos normas e princípios básicos, não sendo possível concluir pela existência de boa-fé do defendente.
Da análise procedida acima, verifica-se que os argumentos de defesa não foram suficientes para elidir a irregularidade pela qual está sendo responsabilizado, de forma que devem ser rejeitados.
Não há elementos para que se possa efetivamente aferir e reconhecer a ocorrência de boa-fé na conduta de Celso Luiz da Silva Bezerra, podendo este Tribunal, desde logo, proferir o julgamento de mérito pela irregularidade das contas, conforme os termos dos §§ 2º e 6º do art. 202 do Regimento Interno do TCU, condenando-se o responsável ao débito apurado e aplicando-lhe a multa prevista no art. 57, da Lei 8.443/1992.
Dolo ou Erro Grosseiro no TCU (art. 28 da LINDB) 
Cumpre avaliar, por fim, a caracterização do dolo ou erro grosseiro, no caso concreto, tendo em vista a diretriz constante do art. 28 do Decreto-lei 4.657/1942 (Lei de Introdução à Normas do Direito Brasileiro - LINDB) acerca da responsabilização de agentes públicos no âmbito da atividade controladora do Estado. Desde a entrada em vigor da Lei 13.655/2018 (que inseriu os artigos 20 ao 30 ao texto da LINDB) , essa análise vem sendo incorporada cada vez mais aos acórdãos do TCU, com vistas a aprimorar a individualização das condutas e robustecer as decisões que aplicam sanções aos responsáveis. 
Acerca da jurisprudência que vem se firmado sobre o tema, as decisões até o momento proferidas parecem se inclinar majoritariamente para a equiparação conceitual do "erro grosseiro" à "culpa grave". Para fins do exercício do poder sancionatório do TCU, tem-se considerado como erro grosseiro o que resulta de grave inobservância do dever de cuidado e zelo com a coisa pública (Acórdão 2391/2018-TCU-Plenário, Relator: Benjamin Zymler, Acórdão 2924/2018-TCU-Plenário, Relator: José Mucio Monteiro, Acórdão 11762/2018-TCU-Segunda Câmara, Relator: Marcos Bemquerer, e Acórdãos 957/2019, 1.264/2019 e 1.689/2019, todos do Plenário, Relator Augusto Nardes) . 
Quanto ao alcance da expressão "erro grosseiro", o Ministro Antônio Anastasia defende que o correto seria considerar "o erro grosseiro como culpa grave, mas mantendo o referencial do homem médio" (Acórdão 2012/2022-TCU-Segunda Câmara) . Desse modo, incorre em erro grosseiro o gestor que falha gravemente nas circunstâncias em que não falharia aquele que emprega um nível de diligência normal no desempenho de suas funções, considerando os obstáculos e dificuldades reais que se apresentavam à época da prática do ato impugnado (art. 22 da LINDB) . 
No caso em tela, as irregularidades consistentes na não apresentação de documentos comprobatórios de despesas, irregularidade semelhante à omissão no dever legal de prestação de contas, configuram violação não só às regras legais insculpidas nos arts. 60 a 64 da Lei 4.320/1964, mas também a princípios basilares da administração pública da legalidade e da moralidade. Depreende-se, portanto, que a conduta do responsável se distanciou daquela que seria esperada de um administrador médio, a revelar grave inobservância no dever de cuidado no trato com a coisa pública, num claro exemplo de erro grosseiro a que alude o art. 28 da LINDB (Acórdão 1689/2019-TCU-Plenário, Relator Min. Augusto Nardes; Acórdão 2924/2018-TCU-Plenário, Relator Min. José Mucio Monteiro; Acórdão 2391/2018-TCU-Plenário, Relator Min. Benjamin Zymler) . 
CONCLUSÃO
Em face da análise promovida na seção "Exame Técnico", verifica-se que os responsáveis Paulo Roberto de Oliveira e Randson Oliveira Almeida não lograram comprovar a boa e regular aplicação dos recursos. Instados a se manifestar, optaram pelo silêncio, configurando a revelia, nos termos do § 3º, do art. 12, da Lei 8.443/1992. Além disso, propõe-se rejeitar as alegações de defesa de Celso Luiz da Silva Bezerra, uma vez que não foram suficientes para sanar as irregularidades a ele atribuídas e nem afastar o débito apurado. Ademais, inexistem nos autos elementos que demonstrem a boa-fé dos responsáveis ou a ocorrência de outras excludentes de culpabilidade.
Verifica-se também que não houve a prescrição das pretensões punitiva e ressarcitória.
Tendo em vista que não constam dos autos elementos que permitam reconhecer a boa-fé dos responsáveis, sugere-se que as suas contas sejam julgadas irregulares, nos termos do art. 202, § 6º, do Regimento Interno do TCU, com a imputação do débito atualizado monetariamente e acrescido de juros de mora, nos termos do art. 202, § 1º do Regimento Interno do TCU, descontado o valor eventualmente recolhido, com a aplicação da multa prevista no art. 57 da Lei 8.443/1992.
Por fim, como não houve elementos que pudessem modificar o entendimento acerca das irregularidades em apuração, mantém-se a matriz de responsabilização presente na peça 52.
Quanto aos responsáveis arrolados na fase interna, Srs. Francisco Braz Rodrigues e Keyser Allan dos Santos Bastos, considerando que não há elementos nos autos suficientes para comprovar suas participações nas irregularidades, conclui-se pela exclusão de seus nomes da relação processual. 
PROPOSTA DE ENCAMINHAMENTO
Diante do exposto, submetemos os autos à consideração superior, propondo ao Tribunal:
considerar revéis os responsáveis Paulo Roberto de Oliveira e Randson Oliveira Almeida, para todos os efeitos, dando-se prosseguimento ao processo, com fulcro no art. 12, § 3º, da Lei 8.443/1992;
rejeitar as alegações de defesa apresentadas pelo responsável Celso Luiz da Silva Bezerra;
excluir, da relação processual, Francisco Braz Rodrigues e Keyser Allan dos Santos Bastos;
julgar irregulares, nos termos dos arts. 1º, inciso I, 16, inciso III, alíneas b e c, da Lei 8.443/1992, c/c os arts. 19 e 23, inciso III, da mesma Lei, as contas dos responsáveis Paulo Roberto de Oliveira, Randson Oliveira Almeida e Celso Luiz da Silva Bezerra, condenando-os ao pagamento das importâncias a seguir especificadas, atualizadas monetariamente e acrescidas dos juros de mora, calculadas a partir das datas discriminadas até a data da efetiva quitação do débito, fixando-lhes o prazo de quinze dias, para que comprovem, perante o Tribunal, o recolhimento das referidas quantias aos cofres do Fundo Nacional de Saúde - MS, nos termos do art. 23, inciso III, alínea "a", da citada lei, c/c o art. 214, inciso III, alínea "a", do Regimento Interno do TCU.
		Débitos relacionados, solidariamente, aos responsáveis Paulo Roberto de Oliveira e Randson Oliveira Almeida:
	Data de ocorrência
	Valor histórico (R$) 

	5/1/2010
	2.400,00

	6/1/2010
	1.569,16

	8/1/2010
	570,00

	8/1/2010
	111,00

	11/1/2010
	1.548,50

	12/1/2010
	139,50

	14/1/2010
	4.837,94

	22/1/2010
	25.510,45

	25/1/2010
	3.417,94

	26/1/2010
	305,00

	27/1/2010
	441,75

	2/2/2010
	2.919,57

	2/2/2010
	4.530,11

	5/2/2010
	2.106,00

	12/2/2010
	3.021,00

	3/3/2010
	8,00

	4/3/2010
	3.527,62

	9/3/2010
	484,50

	15/3/2010
	10.000,00

	26/3/2010
	6.850,90

Valor atualizado do débito (com juros) em 3/4/2023: R$ 193.390,13. 
	Débitos relacionados, solidariamente, aos responsáveis Celso Luiz da Silva Bezerra e Randson Oliveira Almeida:
	Data de ocorrência
	Valor histórico (R$) 

	30/3/2010
	8,00

	30/3/2010
	2.487,53

	30/3/2010
	25.000,00

	6/4/2010
	484,50

	9/4/2010
	33.652,36

	9/4/2010
	8.891,77

	9/4/2010
	570,00

	12/4/2010
	10.000,00

	19/4/2010
	484,50

	20/4/2010
	1.816,70

	22/4/2010
	8,00

	23/4/2010
	44.200,00

	26/4/2010
	3.634,50

	28/4/2010
	3.032,54

	5/5/2010
	7.098,00

	10/5/2010
	570,00

	12/5/2010
	3.440,33

	18/5/2010
	750,00

	24/5/2010
	8.734,93

	26/5/2010
	8,00

	28/5/2010
	4.000,00

	4/6/2010
	20.000,00

	7/6/2010
	2.000,00

	8/6/2010
	18.000,00

	21/6/2010
	2.000,00

	22/6/2010
	13.519,46

	23/6/2010
	8,00

	5/7/2010
	750,00

	12/7/2010
	5.721,90

	16/7/2010
	1.840,41

	19/7/2010
	4.100,00

	20/7/2010
	570,00

	21/7/2010
	30.108,80

	11/8/2010
	5.482,00

	11/8/2010
	2.000,00

	13/8/2010
	30.000,00

	19/8/2010
	2.142,13

	3/9/2010
	6.066,88

	8/9/2010
	750,00

	13/9/2010
	4.136,53

	16/9/2010
	6.066,88

	17/9/2010
	5.818,62

	20/9/2010
	617,50

	29/9/2010
	645,34

	30/9/2010
	7.000,00

	6/10/2010
	427,20

	8/10/2010
	570,00

	8/10/2010
	8,41

	11/10/2010
	4.136,53

	14/10/2010
	8,00

	20/10/2010
	32,98

	22/10/2010
	7.438,52

	22/10/2010
	7.000,00

	25/10/2010
	6.066,88

	25/10/2010
	23,84

	26/10/2010
	3.314,97

	28/10/2010
	240,00

	29/10/2010
	572,20

	1/11/2010
	1.241,55

	3/11/2010
	72.000,00

	3/11/2010
	40.000,00

	5/11/2010
	3.000,00

	12/11/2010
	6,93

	16/11/2010
	4.460,47

	16/11/2010
	480,00

	17/11/2010
	1.710,00

	22/11/2010
	3.494,79

	22/11/2010
	4.077,30

	23/11/2010
	1.500,00

	25/11/2010
	5,50

	25/11/2010
	2.190,00

	25/11/2010
	11.507,50

	26/11/2010
	6.526,94

	26/11/2010
	577,72

	26/11/2010
	281,00

	29/11/2010
	2.376,00

	29/11/2010
	6,60

	30/11/2010
	6.066,88

	30/11/2010
	2.245,87

	30/11/2010
	720,03

	30/11/2010
	3.200,00

	2/12/2010
	1.330,00

	2/12/2010
	1.736,97

	2/12/2010
	1.300,00

	6/12/2010
	1.080,00

	8/12/2010
	128,00

	8/12/2010
	3.578,76

	10/12/2010
	1.136,36

	13/12/2010
	178,50

	13/12/2010
	2.694,00

	14/12/2010
	484,50

	15/12/2010
	2.265,00

	15/12/2010
	5.000,00

	17/12/2010
	360,40

	22/12/2010
	18.023,72

	22/12/2010
	577,72

	23/12/2010
	720,03

	30/12/2010
	6,72

	3/1/2011
	13.314,97

	4/1/2011
	7,50

	5/1/2011
	2.590,41

	5/1/2011
	577,72

	5/1/2011
	28,67

	5/1/2011
	128,00

	6/1/2011
	6,27

	6/1/2011
	5.700,00

	6/1/2011
	25,84

	7/1/2011
	4.082,86

	14/1/2011
	112,50

	18/1/2011
	20.007,50

	19/1/2011
	7,70

	20/1/2011
	7.089,62

	21/1/2011
	6.090,00

	24/1/2011
	513,00

	24/1/2011
	9.289,20

	25/1/2011
	665,00

	26/1/2011
	1.200,00

	26/1/2011
	1.653,76

	26/1/2011
	513,00

	27/1/2011
	7.007,50

	28/1/2011
	5.700,00

	2/2/2011
	10.007,50

	2/2/2011
	2.000,00

	4/2/2011
	11.021,02

	4/2/2011
	8.000,00

	7/2/2011
	102,50

	7/2/2011
	216,00

	7/2/2011
	86,00

	9/2/2011
	13,20

	10/2/2011
	2.000,00

	11/2/2011
	3.447,78

	14/2/2011
	2.878,46

	14/2/2011
	100,24

	14/2/2011
	178,50

	15/2/2011
	627,00

	16/2/2011
	2.599,00

	22/2/2011
	4.523,48

	22/2/2011
	627,00

	22/2/2011
	5.000,00

	23/2/2011
	4.120,00

	24/2/2011
	10.007,50

	25/2/2011
	1.931,38

	28/2/2011
	3.303,44

	28/2/2011
	104,22

	4/3/2011
	3.777,00

	9/3/2011
	3.500,00

	14/3/2011
	8.008,80

	14/3/2011
	351,38

	14/3/2011
	8.300,00

	15/3/2011
	7,52

	15/3/2011
	1.689,00

	16/3/2011
	2.561,62

	16/3/2011
	269,00

	16/3/2011
	22.816,34

	18/3/2011
	3.000,00

	21/3/2011
	2.432,06

	22/3/2011
	3.000,00

	22/3/2011
	3.047,90

	22/3/2011
	1.900,00

	24/3/2011
	5.000,00

	29/3/2011
	5.000,00

	30/3/2011
	4.755,91

Valor atualizado do débito (com juros) em 3/4/2023: R$ 1.885.984,76.
aplicar individualmente aos responsáveis Paulo Roberto de Oliveira, Randson Oliveira Almeida e Celso Luiz da Silva Bezerra, a multa prevista no art. 57 da Lei 8.443/1992 c/c o art. 267 do Regimento Interno do TCU, fixando-lhes o prazo de quinze dias, a contar da notificação, para que comprovem, perante o Tribunal (art. 214, III, alínea "a", do Regimento Interno do TCU) , o recolhimento da dívida aos cofres do Tesouro Nacional, atualizada monetariamente desde a data do acórdão que vier a ser proferido por este Tribunal até a data do efetivo recolhimento, se paga após o vencimento, na forma da legislação em vigor;
	autorizar, desde logo, a cobrança judicial das dívidas, caso não atendidas as notificações, na forma do disposto no art. 28, inciso II, da Lei 8.443/1992;
autorizar também, desde logo, se requerido, com fundamento no art. 26, da Lei 8.443, de 1992, c/c o art. 217, §1º do Regimento Interno do TCU, o parcelamento das dívidas em até 36 parcelas, incidindo, sobre cada parcela, corrigida monetariamente, os correspondentes acréscimos legais, fixando-lhe o prazo de quinze dias, a contar do recebimento da notificação, para comprovar, perante o Tribunal, o recolhimento da primeira parcela, e de trinta dias, a contar da parcela anterior, para comprovar os recolhimentos das demais parcelas, devendo incidir, sobre cada valor mensal, atualizado monetariamente, os juros de mora devidos, no caso do débito, na forma prevista na legislação em vigor, alertando os responsáveis de que a falta de comprovação do recolhimento de qualquer parcela importará o vencimento antecipado do saldo devedor, nos termos do § 2º do art. 217 do Regimento Interno deste Tribunal; 
enviar cópia da presente deliberação à Procuradoria da República no Estado do Acre, nos termos do § 3º do art. 16 da Lei 8.443/1992, c/c o § 7º do art. 209 do Regimento Interno do TCU, para adoção das medidas cabíveis, e aos responsáveis, para ciência, e informar-lhes que a deliberação, acompanhada do Relatório e do Voto que a fundamenta, está disponível para a consulta no endereço www.tcu.gov.br/acordaos, além de esclarecer que, caso requerido, o TCU poderá fornecer sem custos as correspondentes cópias, de forma impressa
informar à Procuradoria da República no Estado do Acre que, nos termos do parágrafo único do art. 62 da Resolução TCU 259/2014, os procuradores e membros do Ministério Público credenciados nesta Corte podem acessar os presentes autos de forma eletrônica e automática, ressalvados apenas os casos de eventuais peças classificadas como sigilosas, as quais requerem solicitação formal.
3.	O Ministério Público de Contas, representado nos presentes autos pelo Procurador Dr. Marinus Eduardo De Vries Marsico, manifestou-se de acordo com a proposta alvitrada pela unidade técnica (peça 365) .
	É o relatório.

Raphael Trelha Fernandez (OAB/AC 3.685) e Efrain Santos da Costa (OAB/AC 3.335).

Procurador Marinus Eduardo De Vries Marsico.

TOMADA DE CONTAS ESPECIAL. FUNDO NACIONAL DE SAÚDE. AUSÊNCIA DE DOCUMENTAÇAO COMPROBATÓRIA DAS DESPESAS REALIZADAS COM RECURSOS REPASSADOS NA MODALIDADE FUNDO A FUNDO. CONTA IRREGULARES. DÉBITO. MULTA.

TOMADA DE CONTAS ESPECIAL (TCE)

Unidade de Auditoria Especializada em Tomada de Contas Especial (AudTCE).

Em exame, tomada de contas especial instaurada Fundo Nacional de Saúde/MS em desfavor de Paulo Roberto de Oliveira, Francisco Braz Rodrigues, Randson Oliveira Almeida, Keyser Allan dos Santos Bastos e Celso Luiz da Silva Bezerra, em razão de não comprovação da regular aplicação dos recursos repassados ao município de Marechal Thaumaturgo/AC, no período de 1º/1/2010 a 31/3/2011, na modalidade fundo a fundo.
A partir de auditoria realizada pelo Departamento Nacional de Auditoria do SUS (Denasus) , foram constatadas irregularidades relativas à ausência de documentos comprobatórios da despesa realizada com recursos da Estratégia Saúde da Família, Atenção Básica, Vigilância em Saúde, e do Teto Financeiro de Vigilância em Saúde, conforme explicitado no Relatório de Auditoria 12.638 (peças 3 a 5) .
Apesar de terem sido notificados para apresentação de justificativas pelo Denasus, os gestores não encaminharam qualquer manifestação de defesa quanto às não conformidades (peça 4, p. 22) . Diante da não comprovação da boa e regular aplicação dos recursos federais repassados, foi instaurada a presente tomada de contas especial.
O tomador de contas concluiu que o prejuízo ao erário oriundo da falta de comprovação de despesa importaria no valor de R$ 879.252,11, imputando a responsabilidade a Randson Oliveira Almeida, prefeito, no período de 1/1/2009 a 12/10/2011; Francisco Braz Rodrigues, Secretário Municipal de Saúde, no período de 1/1/2009 a 17/3/2011; Keyser Allan dos Santos Bastos, Secretário Municipal de Saúde, no período de 17/3/2011 a 1/12/2011; Paulo Roberto de Oliveira, Secretário Municipal de Planejamento e Finanças, no período de 1/1/2009 a 29/3/2010; e Celso Luiz da Silva Bezerra, Secretário Municipal de Planejamento e Finanças, no período de 29/3/2010 a 1/12/2011 (peça 43) .
Na mesma linha, o relatório de auditoria da Controladoria-Geral da União (peça 43) , o certificado de auditoria e o parecer do dirigente do órgão de controle interno concluíram pela irregularidade das presentes contas (peças 47 e 48) , com ciência do ministro responsável e encaminhamento para o TCU (peça 49) .
No âmbito do TCU, após a análise dos documentos acostados aos autos, a unidade técnica excluiu a responsabilidade de Francisco Braz Rodrigues e Keyser Allan dos Santos Bastos, uma vez que não havia evidências de que haviam participado para a ocorrência das irregularidades apuradas. Assim, promoveu-se a regular citação de Paulo Roberto de Oliveira, Randson Oliveira Almeida e Celso Luiz da Silva Bezerra, como responsáveis pela gestão e execução dos recursos federais repassados pelo Fundo Nacional de Saúde/MS ao município de Marechal Thaumaturgo/AC, na modalidade fundo a fundo. 
Os responsáveis Paulo Roberto de Oliveira e Randson Oliveira Almeida permaneceram silentes, sem apresentação de alegações de defesa. 
Quanto ao Sr. Celso Luiz da Silva Bezerra, Secretário de Planejamento e Finanças no período de 29/3/2010 a 1/12/2011, em síntese, alegou que os originais dos documentos contábeis (notas de empenho, liquidação e ordens de pagamento) que comprovariam a regularidade das despesas foram destruídos em um incêndio em 2014. Também apontou que a responsabilidade deveria ser imputada ao então prefeito, que era o ordenador de despesa, além da ausência de dolo em sua conduta. 
Do exame das alegações de defesa apresentadas, a Unidade de Auditoria Especializada em Tomada de Contas Especial (AudTCE) concluiu que não foram suficientes para elidir as ocorrências, com consequente irregularidade das contas, condenação em débito e aplicação da multa prevista no art. 57 da Lei 8.443/1992.
No tocante à prescrição das pretensões punitiva e ressarcitória, com base na Resolução-TCU 344/2022, a unidade instrutora verificou que, pelos eventos processuais constantes dos presentes autos e indicados no relatório precedente, em nenhum momento transcorreu o prazo de cinco anos suficiente para se operar a prescrição principal, tampouco o prazo de três anos para a prescrição intercorrente.
O Ministério Público de Contas manifestou-se de acordo com a proposta alvitrada pela unidade instrutora.
II
Feito esse resumo, passo a decidir.
Acolho as manifestações dos pareceres precedentes, adotando como razões de decidir os argumentos neles expendidos, sem prejuízo de tecer as considerações a seguir.
Preliminarmente, registro que o instituto da prescrição das pretensões punitiva e ressarcitória passou a ser regulado no âmbito desta Corte de Contas pela Resolução-TCU 344/2022 e, por constituir questão de ordem pública, a alcançar todos os processos em tramitação neste Tribunal, exceto aqueles já remetidos aos órgãos ou às entidades competentes para fins de cobrança judicial, nos termos do seu art. 10.
De acordo com a referida norma, elaborada em consonância com os ditames da Lei 9.873/1999 e com a jurisprudência dominante do Supremo Tribunal Federal - STF acerca do tema, em especial com o que restou decidido na ADI 5.509, foi estabelecido o prazo de cinco anos para a operação da prescrição em processos de controle externo, a teor do que dispõe o seu art. 2º. 
No caso de fiscalização, hipótese ora tratada, a norma em evidência fixa como termo inicial da contagem de prazo de ambas as prescrições, a data do conhecimento da irregularidade ou do dano, quando constatados em fiscalização realizada pelo Tribunal, pelos órgãos de controle interno ou pelo próprio órgão ou entidade da Administração Pública onde ocorrer a irregularidade, consoante dispõe o art. 4º, incisos IV da citada Resolução.
In casu, conforme o Relatório de Auditoria 12.638 do Denasus, a fiscalização abrangeu o período de 2010 e o primeiro trimestre de 2011, com início da fase analítica em 8/10/2012 e data de homologação e encerramento em 8/1/2013 (peça 4) . Assim, considera-se o marco inicial para fluência do prazo prescricional, essa última data - 8/1/2013.
Aplicada a hipótese de interrupção estatuída no art. 5º, inciso II, da Resolução-TCU 344/2022, podem ser considerados atos inequívocos de apuração dos fatos pelo órgão administrativo aqueles apontados pela unidade instrutora (peça 362) entre outros constantes destes autos, a exemplo:
4/10/2017 - Relatório Complementar de Auditoria 12638 (peças 3 e 4) ; nos termos do Acórdão 534/2023-TCU-Plenário, esse é o marco inicial para contagem da prescrição intercorrente, visto se tratar do primeiro marco interruptivo da prescrição ordinária;
25/10/2017 - Parecer 1-SEI/2017, com indicação de correção de inconsistência no débito (peça 6) ; 
13/11/2019 - Parecer 56/2019, para providência, em caráter excepcional, de nova notificação dos responsáveis (peça 2) ; 
29/11/2019 - notificação do Sr. Paulo Roberto de Oliveira (peças 18 e 19) ; 
30/7/2020 - notificação do Sr. Celso Luiz da Silva Bezerra (peças 20 a 22) ; 
30/7/2020 - notificação do Sr. Randson Oliveira Almeida (peças 23 a 25) ; 
18/9/2020 - determinação de instauração da TCE (peça 1) ; 
29/9/2020 - Relatório do tomador de contas (peça 43) ; 
14/12/2020 - Relatório de Auditoria do Controle Interno (peça 46) ; 
29/1/2021 - autuação do processo no TCU e início da fase externa da TCE; 
2/2/2021 - Pronunciamento da unidade para citação dos responsáveis (peças 53 a 55) ; 
5/4/2022 - conclusão da citação dos responsáveis (peça 361) . 
Do exposto, de se concluir que não se operou a prescrição das pretensões punitiva nem ressarcitória, porquanto não foi observado o transcurso do prazo de cinco anos desde a data em que a prestação de contas deveria ter sido apresentada, interregno temporal este que foi interrompido pelos eventos de apuração mencionados no item anterior. 
De igual modo, também não há que se falar na ocorrência da prescrição intercorrente, aquela observada no curso do processo, conforme disposto no art. 8º da norma em altar, nem se considerados apenas os eventos processuais após a instauração da TCE.
Passo ao exame do mérito.
Conforme o Relatório de Auditoria do Denasus 12638 (peças 4-5) , a ação foi motivada por denúncia à Promotoria Especializada em Direitos Difusos e Coletivos com Atribuições junto à 1º Vara Civil da Comarca de Cruzeiro do Sul, acerca de possíveis irregularidades na aplicação dos recursos do SUS e assistência prestada aos usuários do Sistema Único de Saúde em Marechal Thaumaturgo. As conclusões da auditoria demonstraram ineficiência nos controles internos diante da ausência de documentos orçamentários, financeiros e contábeis. 
Entre outras irregularidades, o Denasus apontou a divergência entre o montante de recurso repassado pelo FNS e os valores identificados nos extratos bancários disponibilizados pela Prefeitura e pelo Fundo Municipal de Saúde de Marechal Thaumaturgo, referentes aos recursos para o Piso de Atenção Básica Fixo, em 2010 e primeiro trimestre/2011; e a ausência de controle de entrada e saída do estoque de medicamentos e insumos.
Durante a auditoria, não foram apresentados quaisquer dos documentos comprobatórios solicitados (peça 4, p. 22) . 
Nas alegações de defesa, o Sr. Celso Luiz da Silva Bezerra apresentou cerca de 300 documentos (peças 64 a 365) referentes a notas de empenho, de liquidação, de pagamento, empenho, impressão de transferência entre contas bancárias, e folha de pagamento de salários. A unidade instrutora bem apontou que são todos documentos sem assinatura e sem autenticação, dos quais não se permite concluir que se tratam, de fato, de comprovantes hábeis das despesas ora contestadas.
Ressalto que, mesmo após detido exame desses documentos, não foi possível triangular as informações do empenho, liquidação e pagamento com o extrato bancário.
Conforme jurisprudência pacífica desta Corte, o ônus de comprovar a regularidade integral na aplicação de recursos públicos compete ao gestor, por meio de documentação consistente, que demonstre cabalmente os gastos efetuados, bem como o nexo causal entre a execução do objeto e os recursos repassados. 
No presente caso, para as despesas realizadas com recursos do Fundo Nacional de Saúde, descentralizados para o Município de Marechal Thaumaturgo, é essencial a apresentação de documentos comprobatórios das despesas relativas aos blocos da Atenção Básica, Vigilância em Saúde e Assistência Farmacêutica, nos exercícios de 2010 e 2011.
O Sr. Celso Luiz da Silva Bezerra também alegou a ocorrência de incêndio, em 2014, que teria acarretado a perda dos documentos. Quanto a esse infortúnio, cabe destacar que a documentação já havia sido solicitada pelo Denasus quando da execução da auditoria, em outubro de 2012, portanto, antes do suposto incidente. Conforme bem enfatizado pela unidade técnica, causa estranheza ter sido registrado na ocorrência policial que os documentos consumidos foram tão somente aqueles que já vinham sendo solicitados pelo Denasus há tempo, mas nunca foram apresentados à equipe de auditoria. Na ocorrência não consta a perda de nenhum outro documento. 
No relatório do Denasus, ainda foi explicitado que o Fundo Municipal de Saúde de Marechal Thaumaturgo não estava sendo gerenciado pelo Secretário Municipal de Saúde, contrariando o disposto no inciso I do art. 198 da CF/88 e inciso III do art. 9º combinado com o parágrafo 2º do art. 32 da Lei 8080/1990. Os pagamentos foram assinados pelo Prefeito Municipal e o pelo Secretário Municipal de Planejamento e Finanças. Dessa forma, confirmada a responsabilidade solidária do então prefeito com os secretários de planejamento e finanças, e a exclusão dos secretários municipais de saúde, Srs. Keyser Allan dos Santos Bastos e Francisco Braz, da relação processual.
Quanto à revelia dos senhores Paulo Roberto de Oliveira e Randson Oliveira Almeida, registra-se a validade de sua citação. Mesmo após diversas notificações a endereços constantes das bases de dados custodiadas pelo TCU, com comprovante da entrega (peças 350 e 357) , promoveu-se também a notificação por edital publicado no Diário Oficial da União (peças 358 e 359) . 
Ao permanecerem silentes, os responsáveis deixaram de apresentar justificativas para a comprovação da boa e regular aplicação dos recursos recebidos por transferência fundo a fundo do Fundo Nacional de Saúde. Em homenagem ao princípio da verdade material que rege os processos nesta Corte de Contas, apesar da revelia, foram examinados todos os elementos contidos nos autos que poderiam ser aproveitados em favor dos responsáveis.
Contudo, como se trata de ausência de documentos, que já estavam sendo solicitados desde a auditoria realizada pelo Denasus, remanesce o débito apurado, no valor histórico de R$ 879.252,11, em solidariedade relativa a cada período de gestão, com consequente irregularidade das contas da responsável e aplicação da multa prevista no art. 57 da Lei 8.994/1992. 
	Diante do exposto, voto para que seja adotada a minuta de acórdão que trago à apreciação deste Colegiado.
TCU, Sala das Sessões, em 23 de maio de 2023.
Ministro VITAL DO RÊGO 
Relator